最高法院刑事判決　　　　　　　　　　　　　　　九十三年度台上字第二八一一號
　　上　訴　人　乙○○
　　選任辯護人　連阿長律師
右上訴人因甲○○自訴偽造有價證券案件，不服台灣高等法院中華民國九十年十月十
七日第二審判決（九十年度上訴字第一四八七號，自訴案號：台灣板橋地方法院八十
七年度自字第二六八號），提起上訴，本院判決如左：
    主  文
原判決撤銷，發回台灣高等法院。
    理  由
本件原判決認定上訴人乙○○於民國八十六年四月間，受被害人甲○○之委託，以被
害人位於台北縣中和市○○街二三二巷一之四號之房地，向美商花旗銀行股份有限公
司（下稱花旗銀行）台北分行辦理貸款，而取得上開房地所有權狀、被害人所有花旗
銀行支票簿、印鑑章一枚、印鑑證明及被害人身分證影本。詎上訴人取得上開證件資
料後，因缺乏資金週轉，竟基於意圖為自己不法所有及偽造有價證券、行使偽造證件
、文書之概括犯意：(一)、上訴人先於八十六年四月間某日，在台北縣新莊市○○路一
二四巷十五號三樓住處附近，撕掉被害人照片再貼上其照片而偽造被害人之國民身分
證一枚。旋於八十六年四月五日，因游得富欲向玉山商業銀行（下稱玉山銀行）新莊
分行借款新台幣（下同）二十萬元，委請上訴人擔任連帶保證人，詎上訴人在游得富
不知情之情形下，在玉山銀行新莊分行內，持上開偽造之被害人國民身分證向該行行
員鄭存文表示其為被害人而行使，使鄭存文陷於錯誤而予對保，足以生損害於被害人
及玉山銀行。上訴人並於玉山銀行消費者貸款申請暨徵信表及約定書上連帶保證人簽
名欄內，同時偽造被害人簽名二枚、並盜用印章六次；且意圖供行使之用，而在本票
上偽造被害人簽名一枚，盜用印章三次，而偽造票載發票日八十六年四月二十六日、
到期日為八十八年二月二十五日、面額二十五萬元之本票一紙，持交與玉山銀行負責
對保之鄭存文作為擔保。(二)、上訴人於八十六年四月十九日左右，向聲寶股份有限公
司（下稱聲寶公司）三重分銷店，以總價五萬零三百元之價格，除第一期給付四千一
百元外，餘分十二期給付，每期在每月二十日各給付三千八百五十元之分期付款方式
購買電器，並委請不知情之林偉勳、李岳都擔任共同發票人。而上訴人意圖供行使之
用，在本票上偽簽被害人簽名一枚，並盜用被害人印章一次，而偽造票載發票日為八
十六年四月十九日、面額五萬零三百元之本票一紙，持交聲寶公司辦理對保之潘國禎
作為擔保。上訴人並同時提出上開偽造之被害人國民身分證，向承辦對保之聲寶公司
人員潘國禎行使，使聲寶公司交付上訴人所購買之電器，足以生損害於被害人及聲寶
公司。(三)、上訴人於八十六年四月二十日左右，在其前揭住處，偽造被害人之簽名二
枚，而偽造被害人委任上訴人持用本人印鑑章及有關文書證件，辦理房地產全權出售
、簽約、收款、用印、交付證件及辦理產權移轉登記等有關之一切事宜之委任書一件
，足以生損害於被害人。(四)、上訴人於八十六年四月二十四日，在台北縣新莊市文勝
機車行內，由不知情之許素菁出名向東元車業股份有限公司（下稱東元公司），以總
價六萬九千四百八十元，分十二期付款方式，每期每月二十四日付款五千七百九十元
，購買車號ＧＪＦ∣九八五號機車一輛，並由上訴人向不知情之東元公司承辦人員楊
煜木出示上開偽造之被害人國民身分證，表示其為被害人本人，並以被害人名義擔任
連帶保證人，使楊煜木陷於錯誤而同意由上訴人擔任連帶保證人，足以生損害於被害
人及東元公司。並由上訴人於八十六年四月二十四日左右，在其前開住處偽造被害人
簽名一枚、盜用被害人印章三次，而偽造分期付款購買約定書，持交楊煜木收執而行
使，足以生損害於被害人及東元公司；上訴人意圖供行使之用，同時偽簽被害人簽名
一次、盜用被害人印章一次，偽造票載發票日與到期日皆為八十六年四月二十四日、
面額六萬九千四百八十元之本票一紙，持向楊煜木行使，作為擔保，楊煜木並將上開
機車交與許素菁使用。(五)、上訴人於八十六年四月二十八日左右，至上開玉山銀行新
莊分行，以被害人名義向玉山銀行新莊分行借款三十萬元，並提出上開偽造之被害人
國民身分證，向玉山銀行新莊分行承辦人鄭存文表示其為被害人本人，使鄭存文陷於
錯誤而核給貸款三十萬元，足以生損害於被害人及玉山銀行。上訴人並偽簽被害人簽
名二枚、盜用被害人印章一次，偽造玉山商業銀行消費者貸款申請書暨徵信、批覆表
一件，偽簽被害人簽名一枚、盜用被害人印章六次，偽造約定書一件，同時意圖供行
使之用，偽造被害人簽名一枚、盜用被害人印章三次，而偽造票載發票日八十六年四
月三十日、到期日為八十六年六月九日、面額三十萬元之本票一紙後，持交承辦人鄭
存文收執而行使，作為擔保。(六)、上訴人於八十六年四月三十日左右，委請不知情之
郭英德為連帶保證人，在台北縣永和市某處，向花旗銀行承辦人出示上開偽造被害人
國民身分證表示其為被害人本人，以設定動產抵押方式，向花旗銀行借款五十四萬元
，購買車號ＣＱ∣九七五號自用小客車，使花旗銀行承辦人員陷於錯誤而同意貸款，
足以生損害於被害人及花旗銀行。上訴人並當場偽簽被害人簽名一次、盜用被害人印
章六次，偽造貸款暨車輛動產抵押契約書一件；偽簽被害人簽名一枚、盜用被害人印
章二次，偽造授權書一件；同時意圖供行使之用，偽簽被害人簽名一枚、盜用印章一
次，偽造票載發票日為八十六年四月十五日、面額五十四萬元之本票一紙。上訴人於
偽造上開私文書及本票後，持交花旗銀行承辦人而行使，並以本票作為擔保，足以生
損害於被害人及花旗銀行。(七)、上訴人於八十六年五月十六日左右，在台北縣新莊市
某處，向績豐企業股份有限公司（下稱績豐公司）以分期付款方式，購買總價六萬四
千五百六十元之機車一部，上訴人並在其前揭住處，對績豐公司人員提出上開偽造之
被害人國民身分證，表示其為被害人本人而行使之，並使績豐公司承辦人誤認上訴人
即為被害人本人，而允以分期付款，並交付機車一輛，足以生損害於被害人及績豐公
司。其復意圖供行使之用，偽造被害人簽名一枚、盜用被害人印章一次，而偽造票載
發票日為八十六年五月十六日、到期日為八十六年六月十六日、面額六萬四千五百六
十元之本票一紙，持交績豐公司承辦人作為擔保。(八)、上訴人於八十六年五月十九日
左右，在其前揭住處，邀集不知情之李榮德擔任共同發票人，並意圖供行使之用，偽
簽被害人簽名、指印各一枚，而偽造票載發票日八十六年五月十九日、到期日八十六
年六月三日、面額十萬五千元之本票一紙，並持交不知情之陳金柱收執作偽擔保。(九)
、上訴人於八十六年五月二十一日，至花旗銀行台北分行，出示上開偽造被害人國民
身分證，向花旗銀行台北分行承辦人表示其為被害人本人，在存戶更換印鑑戶名申請
書上，偽簽被害人簽名二枚、盜用印章一次；同時於花旗金融卡服務申請書上偽簽被
害人簽名共六枚，持向不知情之花旗銀行台北分行承辦人員行使，足以生損害於被害
人及花旗銀行台北分行。(十)、上訴人於八十六年五月三十一日左右，至台北市士林區
某處，持上開偽造被害人國民身分證一枚、及被害人所有坐落台北縣中和市○○○段
頂南勢小段一五九之二地號之房地所有權狀及印鑑章、印鑑證明、戶口名簿，委請不
知情之代書邱世芳辦理民間二胎借款，復偽簽被害人簽名一枚、盜用被害人印章三次
，偽造委託授權書，同意由陽明代書事務所代書以上開被害人房地辦理預告登記，並
持交代書邱世芳行使，足以生損害於被害人。嗣不知情之金翔麟同意借款四十萬元，
上訴人於八十六年六月二日，在陽明代書事務所，偽以被害人名義同意為金翔麟辦理
最高限額抵押四十八萬元，並意圖供行使之用，開立票載發票日均為八十六年六月六
日、面額均為二十四萬元，票號依序為0000000、0000000號本票二紙
，並在其上偽簽被害人簽名二枚，盜用印章四次；同時開立如原判決附表編號三之支
票三紙，偽簽被害人簽名三枚、盜用印章六次，持交邱世芳轉與金翔麟作為擔保。另
在土地登記申請書盜用被害人印章一次；於土地、建築改良物抵押權設定契約書上盜
用被害人印章二次；偽造被害人之身分證影本上盜用被害人印章一次；土地登記申請
書上盜用被害人印章四次；及預告登記同意書上偽簽被害人簽名一枚、盜用印章二次
，透過不知情之邱世芳委請不知情之代理人曾三錡、余建豐，於八十六年六月二日持
向台北縣中和地政事務所行使，並使承辦公務員於八十九年六月四日，將此不實抵押
權設定及預告登記事項登載於其職務上製作之土地登記簿謄本及建築改良物登記簿謄
本，足以生損害於被害人、金翔麟及抵押權登記之正確性。(十一)、上訴人自八十六年五
月間某日起至同年七月底、八月初某日，在其前揭住處，未得被害人授權，在被害人
交付之花旗銀行台北分行帳號0000000000號之空白支票，偽簽被害人簽名
、盜用被害人印章，而偽造如原判決附表二所示之支票使用等情。因而撤銷第一審判
決，改判論處上訴人連續意圖供行使之用，而偽造有價證券罪刑；並以上訴人被訴偽
造其餘支票（原判決第二十二頁第十六行至第二十三頁第十行）部分，不能證明上訴
人犯罪，因自訴人即被害人認此部分與有罪部分有連續犯裁判上一罪之關係，而不另
為無罪之諭知，固非無見。
惟查：(一)、偽造之本票固應依刑法第二百零五條規定宣告沒收，惟如發票人有二人以
上，其中僅部分發票人係偽造，對於真正發票人部分並非無效，自不得沒收，而票據
權利之行使與票據本身不能分離，於此情形法院為沒收之宣告時，僅諭知偽造部分（
即偽造發票人部分）沒收即可，不得將該紙票據全部宣告沒收，剝奪合法持有人對於
真正發票人之權利。原判決諭知如原判決附表四偽造之本票沒收。然查如原判決附表
四編號一之本票，其發票人除偽造之被害人部分外，另有發票人游得富（第一審卷第
二宗第四五一頁）；如原判決附表四編號二之本票，其發票人除偽造之被害人部分外
，另有發票人林偉勳、李岳都（原審卷第四十七之一頁）；如原判決附表四編號三之
本票，其發票人除偽造之被害人部分外，另有發票人許素菁（原審卷第四十七之五）
；如原判決附表四編號五之本票，其發票人除偽造之被害人部分外，另有發票人郭英
德（第一審卷第一宗第三十一頁）；如原判決附表四編號七之本票，其發票人除偽造
之被害人部分外，另有發票人李榮德（原審卷第四十七之七頁）。原判決未諭知僅就
偽造部分沒收，而將上開五紙本票全部予以宣告沒收，尚有未合。(二)、有罪之判決書
，對被告有利之證據不採納者，應說明其理由，為刑事訴訟法第三百十條第二款所明
定。故有罪判決書對於被告有利之證據，如不加採納，必須說明其不予採納之理由，
否則即難謂無判決不備理由之違誤。是事實審法院應於審判期日就被告否認犯罪所為
有利之辯解事項與證據，予以調查，而於有罪判決理由內詳加論列，否則率行判決，
即屬於法有違。上訴人否認有前揭犯行，辯稱：被害人於八十六年五月十九日，才向
中和市戶政事務所辦理印鑑登記及申請核發印鑑證明（第一審卷第二宗第四五五至四
五六頁），被害人自不可能於八十六年四月間，即將印鑑證明及印鑑章交付上訴人。
又依被害人於九十年六月二十六日提出之自訴理由狀，其中所附之中和地區農會興南
分部存摺影本之印章，其與上揭之印鑑章為同一之印章，且被害人曾以該印章先後於
八十六年三月二十一日、四月三日、四月四日、四月十九日提款。另八十六年四月十
五日，向花旗銀行辦理動產抵押貸款五十四萬元購車部分（即原判決事實欄一、(六)）
，其中之動產抵押設定契約及所立之本票上；八十六年四月二十四日，許素菁向東元
公司分期付款購買機車為連帶保證人部分（即原判決事實欄一、(四)），其中之分期付
款約定書及所立之本票上；八十六年四月二十八日左右，向玉山銀行新莊分行借款三
十萬元部分（即原判決事實欄一、(五)），其中之消費貸款申請書上，均係蓋用同一之
印章。足見前開印章自八十六年四月四日起至同年五月十九日止，均係由被害人自行
保管使用中，上訴人所為確係經由被害人之同意，否則上訴人如何得使用該印章（原
審卷第一四二至一四四頁）等語。上訴人上開辯解各情及所稱之各項證據資料是否屬
實？苟上訴人上開辯稱各語及所稱之各項證據資料係屬事實，其何以不能為有利上訴
人之認定？上情與上訴人是否有本件犯行攸關，自應詳予調查釐清。原審對上情未詳
予調查釐清，復未說明上情何以不能為有利上訴人認定之理由。其查證未盡且理由欠
備，遽行判決，尚有未合。(三)、依法應於審判期日調查之證據雖已調查，而其內容未
明瞭者，即與未經調查無異，如遽行判決，仍屬應於審判期日調查之證據而未予調查
，尚不得遽對被告為有利或不利之認定。(1)、原判決事實欄記載：上訴人受被害人之
委託辦理貸款，而取得被害人之國民身分證影本（原判決第二頁第二行）等情，苟屬
無訛。則被害人之國民身分證影本是否無照片可供撕掉？乃原判決復又認定：上訴人
係以撕掉被害人照片再貼上其照片之方式，偽造被害人之國民身分證一枚（原判決第
二頁第六行）等情。其事實欄前後之記載是否與經驗法則無違，非無疑義。原審就上
情未詳予調查釐清論述說明，其查證未盡且理由欠備，遽行判決，尚有未合。(2)、原
判決認定上訴人有原判決事實欄一、(十)所載之犯行，其論斷上訴人辯稱：此部分係被
害人委託伊辦理等語，不足採信，係以被害人否認上情（原判決第十六頁第十八行）
，為其主要論據之一。然證人即該部分承辦代書邱世芳證稱：伊事務所是有派人去看
房屋……，看房屋現場時有見過被害人（第一審卷第二宗第三四七至三四八頁）。又
上訴人於辦理該部分之抵押貸款，是否併提出被害人之戶口名簿影本（八十六年度偵
字第一七二五七號卷第八十二頁）？苟被害人未委託上訴人辦理該部分之抵押貸款，
被害人何以願提供其戶口名簿影本予上訴人？上情與上訴人是否有該部分之犯行攸關
，自應詳予調查釐清。原審對上情未予調查釐清，復未說明上開各情何以不足為有利
上訴人認定之理由，其查證未盡且理由欠備，遽行判決，尚有未洽。上訴意旨指摘原
判決不當，尚非全無理由，應認有撤銷發回更審之原因。原判決關於上訴人被訴偽造
其餘支票（原判決第二十二頁第十六行至第二十三頁第十行），不另為無罪諭知部分
，基於審判不可分之原則，應併予發回；又上訴人牽連犯刑法第二百十六條、第二百
十二條行使偽造國民身分證、第三百三十九條第一項詐欺取財、第二百十四條使公務
員登載不實等罪部分，雖屬刑事訴訟法第三百七十六條第一款、第四款所規定不得上
訴第三審法院之案件。然原審係依牽連犯從一重之偽造有價證券罪處斷，上訴人並就
原判決全部提起上訴，基於審判不可分原則，上訴人所犯上開各罪部分，亦應併予撤
銷發回，附此敘明。
據上論結，應依刑事訴訟法第三百九十七條、第四百零一條，判決如主文。
中　　　華　　　民　　　國　　九十三　　年　　　六　　　月　　　三　　　日
                              最高法院刑事第三庭
                                  審判長法官  董  明  霈
                                        法官  林  茂  雄
                                        法官  張  祺  祥
                                        法官  池  啟  明
                                        法官  石  木  欽
      右正本證明與原本無異
                                              書  記  官
中　　　華　　　民　　　國　　九十三　　年　　　六　　　月　　　十　　　日
                                                                        Ａ
